---
title: "Actividad Aplicada: Riesgo Crediticio"
subtitle: "Regresión Logística vs. Análisis Discriminante Lineal"
author:
  - "Kevin Campuzano"
  - "Luis Ugarte"
  - "Manuel Pluas"
  - "Isaias Bajaña"
date: "`r Sys.Date()`"
output:
  html_document:
    toc: true
    toc_float: true
    theme: flatly
    highlight: tango
    code_folding: show
---

```{r setup, include=FALSE}
knitr::opts_chunk$set(echo = TRUE, warning = FALSE, message = FALSE,
                      fig.align = "center")
```

# Introducción

El objetivo es predecir si un cliente entra en **default** (incumplimiento de pago).
Se compararán dos métodos de clasificación:

- **Regresión Logística Binaria**
- **Análisis Discriminante Lineal (LDA)**

$$Y = \begin{cases} 1 & \text{default = Yes} \\ 0 & \text{default = No} \end{cases}$$

---

# Librerías

```{r librerias}
library(ISLR2)       # Base de datos Default
library(MASS)        # LDA
library(tidyverse)   # Manipulación y visualización
library(caret)       # Matrices de confusión
library(knitr)       # Tablas
library(kableExtra)  # Tablas estilizadas
library(ggplot2)
library(patchwork)   # Combinar gráficas

set.seed(42)
```

---

# 1. Exploración de la Variable `default`

```{r exploracion}
data("Default")

# Resumen general
glimpse(Default)
```

```{r tabla-frecuencias}
# Frecuencias absolutas y relativas
Default %>%
  count(default) %>%
  mutate(
    Porcentaje = round(n / sum(n) * 100, 2),
    Etiqueta   = paste0(n, " (", Porcentaje, "%)")
  ) %>%
  kable(
    col.names = c("Default", "Frecuencia", "Porcentaje (%)", "Resumen"),
    caption   = "Tabla 1. Distribución de la variable respuesta"
  ) %>%
  kable_styling(bootstrap_options = c("striped", "hover"), full_width = FALSE)
```

```{r graficas-exploracion, fig.width=12, fig.height=5}
# Distribución de default
p1 <- ggplot(Default, aes(x = default, fill = default)) +
  geom_bar(width = 0.5, color = "white") +
  scale_fill_manual(values = c("#2ecc71", "#e74c3c")) +
  labs(title = "Distribución de Default", x = "Default", y = "Frecuencia") +
  theme_minimal(base_size = 13) +
  theme(legend.position = "none")

# Balance por grupo
p2 <- ggplot(Default, aes(x = default, y = balance, fill = default)) +
  geom_boxplot(alpha = 0.7, outlier.size = 0.8) +
  scale_fill_manual(values = c("#2ecc71", "#e74c3c")) +
  labs(title = "Balance por grupo de Default", x = "Default", y = "Balance") +
  theme_minimal(base_size = 13) +
  theme(legend.position = "none")

# Income por grupo
p3 <- ggplot(Default, aes(x = default, y = income, fill = default)) +
  geom_boxplot(alpha = 0.7, outlier.size = 0.8) +
  scale_fill_manual(values = c("#2ecc71", "#e74c3c")) +
  labs(title = "Ingreso por grupo de Default", x = "Default", y = "Income") +
  theme_minimal(base_size = 13) +
  theme(legend.position = "none")

p1 | p2 | p3
```

```{r proporcion-estudiantes}
# Proporción de default por condición de estudiante
Default %>%
  group_by(student, default) %>%
  summarise(n = n(), .groups = "drop") %>%
  group_by(student) %>%
  mutate(Porcentaje = round(n / sum(n) * 100, 2)) %>%
  kable(
    col.names = c("Estudiante", "Default", "Frecuencia", "Porcentaje (%)"),
    caption   = "Tabla 2. Default según condición de estudiante"
  ) %>%
  kable_styling(bootstrap_options = c("striped", "hover"), full_width = FALSE)
```

**Observaciones clave:**

- Solo el **`r round(mean(Default$default == "Yes") * 100, 2)`%** de los clientes incumplió el pago → clases desbalanceadas.
- Los clientes en default tienen **balances promedio significativamente mayores**.
- El ingreso muestra menor diferencia entre grupos.

---

# 2. Separación en Entrenamiento y Prueba

```{r split}
# Convertir default a factor binario 0/1
Default <- Default %>%
  mutate(default_bin = ifelse(default == "Yes", 1, 0))

n      <- nrow(Default)
idx    <- sample(1:n, size = floor(0.7 * n))

train  <- Default[idx, ]
test   <- Default[-idx, ]

cat("Tamaño del conjunto de entrenamiento:", nrow(train), "\n")
cat("Tamaño del conjunto de prueba:       ", nrow(test),  "\n")
cat("\nProporción de default en entrenamiento:",
    round(mean(train$default == "Yes") * 100, 2), "%\n")
cat("Proporción de default en prueba:      ",
    round(mean(test$default  == "Yes") * 100, 2), "%\n")
```

Se usó una partición **70% entrenamiento / 30% prueba** con semilla `set.seed(42)` para reproducibilidad.

---

# 3. Regresión Logística Binaria

## Ajuste del modelo

```{r logistica}
modelo_log <- glm(
  default_bin ~ student + balance + income,
  data   = train,
  family = binomial(link = "logit")
)

summary(modelo_log)
```

## Interpretación de coeficientes

```{r odds-ratio}
# Odds Ratios con intervalos de confianza
or_table <- exp(cbind(OR = coef(modelo_log), confint(modelo_log)))

or_table %>%
  as.data.frame() %>%
  rownames_to_column("Variable") %>%
  mutate(across(where(is.numeric), ~ round(.x, 4))) %>%
  kable(
    col.names = c("Variable", "Odds Ratio", "IC 2.5%", "IC 97.5%"),
    caption   = "Tabla 3. Odds Ratios — Regresión Logística"
  ) %>%
  kable_styling(bootstrap_options = c("striped", "hover"), full_width = FALSE)
```

## Predicciones y matriz de confusión

```{r prediccion-logistica}
# Probabilidades predichas
prob_log <- predict(modelo_log, newdata = test, type = "response")

# Clasificación con umbral 0.5
pred_log <- ifelse(prob_log >= 0.5, "Yes", "No") %>%
  factor(levels = c("No", "Yes"))

# Matriz de confusión
cm_log <- confusionMatrix(pred_log, test$default,
                           positive = "Yes")
cm_log
```

```{r visualizar-cm-log, fig.width=5, fig.height=4}
# Visualización de la matriz de confusión
cm_log_df <- as.data.frame(cm_log$table)

ggplot(cm_log_df, aes(x = Reference, y = Prediction, fill = Freq)) +
  geom_tile(color = "white", linewidth = 1) +
  geom_text(aes(label = Freq), size = 8, fontface = "bold") +
  scale_fill_gradient(low = "#ecf0f1", high = "#e74c3c") +
  labs(title = "Matriz de Confusión — Regresión Logística",
       x = "Real", y = "Predicho") +
  theme_minimal(base_size = 13) +
  theme(legend.position = "none")
```

---

# 4. Análisis Discriminante Lineal (LDA)

## Ajuste del modelo

```{r lda}
modelo_lda <- lda(
  default ~ student + balance + income,
  data = train
)

modelo_lda
```

```{r lda-plot, fig.width=6, fig.height=4}
# Scores discriminantes en entrenamiento
lda_values <- predict(modelo_lda, train)

lda_scores <- data.frame(
  LD1     = lda_values$x[, 1],
  default = train$default
)

ggplot(lda_scores, aes(x = LD1, fill = default)) +
  geom_density(alpha = 0.6) +
  scale_fill_manual(values = c("#2ecc71", "#e74c3c")) +
  labs(title = "Distribución del Score Discriminante (LDA)",
       x = "LD1", y = "Densidad", fill = "Default") +
  theme_minimal(base_size = 13)
```

## Predicciones y matriz de confusión

```{r prediccion-lda}
pred_lda_obj <- predict(modelo_lda, newdata = test)
pred_lda     <- pred_lda_obj$class

cm_lda <- confusionMatrix(pred_lda, test$default,
                           positive = "Yes")
cm_lda
```

```{r visualizar-cm-lda, fig.width=5, fig.height=4}
cm_lda_df <- as.data.frame(cm_lda$table)

ggplot(cm_lda_df, aes(x = Reference, y = Prediction, fill = Freq)) +
  geom_tile(color = "white", linewidth = 1) +
  geom_text(aes(label = Freq), size = 8, fontface = "bold") +
  scale_fill_gradient(low = "#ecf0f1", high = "#3498db") +
  labs(title = "Matriz de Confusión — LDA",
       x = "Real", y = "Predicho") +
  theme_minimal(base_size = 13) +
  theme(legend.position = "none")
```

---

# 5. Comparación de Modelos

```{r comparacion-tabla}
# Extraer métricas de cada modelo
extraer_metricas <- function(cm, nombre) {
  data.frame(
    Modelo         = nombre,
    Accuracy       = round(cm$overall["Accuracy"]        * 100, 2),
    Sensibilidad   = round(cm$byClass["Sensitivity"]     * 100, 2),
    Especificidad  = round(cm$byClass["Specificity"]     * 100, 2)
  )
}

tabla_comp <- bind_rows(
  extraer_metricas(cm_log, "Regresión Logística"),
  extraer_metricas(cm_lda, "LDA")
)

tabla_comp %>%
  kable(
    col.names = c("Modelo", "Accuracy (%)", "Sensibilidad (%)", "Especificidad (%)"),
    caption   = "Tabla 4. Comparación de métricas entre modelos",
    row.names = FALSE
  ) %>%
  kable_styling(bootstrap_options = c("striped", "hover", "bordered"),
                full_width = FALSE) %>%
  row_spec(which.max(tabla_comp$Sensibilidad), background = "#ffeaa7",
           bold = TRUE)
```

```{r grafica-comparacion, fig.width=9, fig.height=5}
# Gráfica comparativa de métricas
tabla_long <- tabla_comp %>%
  select(Modelo, Accuracy, Sensibilidad, Especificidad) %>%
  pivot_longer(-Modelo, names_to = "Métrica", values_to = "Valor")

ggplot(tabla_long, aes(x = Métrica, y = Valor, fill = Modelo)) +
  geom_bar(stat = "identity", position = "dodge", width = 0.6,
           color = "white") +
  scale_fill_manual(values = c("#e74c3c", "#3498db")) +
  geom_text(aes(label = paste0(Valor, "%")),
            position = position_dodge(width = 0.6),
            vjust = -0.4, size = 3.5, fontface = "bold") +
  ylim(0, 110) +
  labs(title  = "Comparación de métricas: Regresión Logística vs. LDA",
       x      = "Métrica",
       y      = "Valor (%)",
       fill   = "Modelo") +
  theme_minimal(base_size = 13) +
  theme(legend.position = "top")
```

---

# Conclusiones

```{r conclusiones-dinamicas, echo=FALSE}
acc_log  <- tabla_comp$Accuracy[1]
acc_lda  <- tabla_comp$Accuracy[2]
sens_log <- tabla_comp$Sensibilidad[1]
sens_lda <- tabla_comp$Sensibilidad[2]
esp_log  <- tabla_comp$Especificidad[1]
esp_lda  <- tabla_comp$Especificidad[2]

mejor_acc  <- ifelse(acc_log  >= acc_lda,  "Regresión Logística", "LDA")
mejor_sens <- ifelse(sens_log >= sens_lda, "Regresión Logística", "LDA")
mejor_esp  <- ifelse(esp_log  >= esp_lda,  "Regresión Logística", "LDA")
```

| Dimensión | Resultado |
|-----------|-----------|
| **Accuracy** | `r mejor_acc` (`r max(acc_log, acc_lda)`%) |
| **Sensibilidad (detectar defaults)** | `r mejor_sens` (`r max(sens_log, sens_lda)`%) |
| **Especificidad (evitar falsas alarmas)** | `r mejor_esp` (`r max(esp_log, esp_lda)`%) |

**Interpretación:**

1. **Sensibilidad es la métrica más crítica** en riesgo crediticio: un falso negativo (no detectar un cliente que *sí* incumplirá) tiene mayor costo financiero que un falso positivo.

2. Ambos modelos muestran alta exactitud global, pero esto se debe al **desbalance de clases** (~97% No default). La sensibilidad es el indicador más discriminante entre modelos.

3. **`r mejor_sens`** obtiene mejor capacidad para detectar defaults reales, por lo que sería el modelo preferido en este contexto de riesgo crediticio.

4. LDA asume normalidad multivariante y covarianzas iguales entre grupos; la Regresión Logística es más flexible y menos restrictiva en sus supuestos, lo que puede explicar diferencias en sensibilidad.

---

*Actividad elaborada con la base `Default` del paquete `ISLR2`.*
