---
title: "Librerías básicas de R para análisis de datos"
author: "Curso de Datos Multivariantes"
date: "`r Sys.Date()`"
output:
  html_document:
    toc: true
    toc_depth: 2
    theme: readable
---

# Introducción

En esta parte del curso vamos a utilizar algunas librerías básicas de R que nos ayudarán a trabajar con datos, construir gráficos, organizar información y practicar con bases de datos de ejemplo.

Las librerías que usaremos son:

```{r, message=FALSE, warning=FALSE}
library(ggplot2)   # Graficación
library(magrittr)  # Pipes
library(dplyr)     # Manipulación de datos
library(datasets)  # Bases de datos de ejemplo
```

# 1. `ggplot2`: graficación de datos

La librería `ggplot2` sirve para crear gráficos estadísticos de forma ordenada y estética. Permite construir visualizaciones a partir de capas. Primero se define la base de datos, luego las variables que irán en los ejes y finalmente el tipo de gráfico.

Esta librería resulta muy útil porque muchas veces los patrones de los datos se entienden mejor mediante una visualización.

## Ejemplo

```{r}
ggplot(mtcars, aes(x = wt, y = mpg)) +
  geom_point()
```

Este código genera un gráfico de dispersión entre el peso del vehículo (`wt`) y el rendimiento en millas por galón (`mpg`).

Una forma sencilla de explicarlo en clase sería:

> `ggplot2` nos permite transformar una tabla de datos en una visualización. Es una herramienta clave porque muchas veces entendemos mejor los patrones cuando los vemos en un gráfico.

# 2. `magrittr`: uso de pipes

La librería `magrittr` permite usar operadores conocidos como *pipes*. El más utilizado es `%>%`, que ayuda a leer el código como una secuencia de pasos.

En lugar de escribir un código anidado y difícil de leer, podemos organizar las instrucciones de forma más clara.

## Código menos legible

```{r}
summary(select(filter(mtcars, cyl == 4), mpg, hp))
```

## Código usando pipe `%>%`

```{r}
mtcars %>%
  filter(cyl == 4) %>%
  select(mpg, hp) %>%
  summary()
```

Este código se puede leer así:

> Tome la base `mtcars`, filtre los autos con 4 cilindros, seleccione las variables `mpg` y `hp`, y luego obtenga un resumen.

## Pipe `%$%`

También existe el operador `%$%`, que permite usar directamente las columnas de una base dentro de una función.

```{r}
mtcars %$%
  cor(mpg, hp)
```

Este código calcula la correlación entre `mpg` y `hp` sin necesidad de escribir `mtcars$mpg` y `mtcars$hp`.

Una forma sencilla de explicarlo en clase sería:

> `magrittr` nos permite escribir código más ordenado y fácil de leer. Los pipes ayudan a representar el análisis como una secuencia lógica de pasos.

# 3. `dplyr`: manipulación de datos

La librería `dplyr` sirve para limpiar, transformar, resumir y organizar bases de datos. Es una de las librerías más usadas en análisis de datos con R.

Sus funciones principales son:

| Función | Uso |
|---|---|
| `filter()` | Filtra filas |
| `select()` | Selecciona columnas |
| `mutate()` | Crea nuevas variables |
| `arrange()` | Ordena datos |
| `summarise()` | Calcula resúmenes |
| `group_by()` | Agrupa datos |

## Ejemplo

```{r}
mtcars %>%
  group_by(cyl) %>%
  summarise(promedio_mpg = mean(mpg))
```

Este código calcula el rendimiento promedio de los autos según el número de cilindros.

Una forma sencilla de explicarlo en clase sería:

> `dplyr` nos permite trabajar una base de datos como si estuviéramos ordenando una tabla: filtramos casos, seleccionamos variables, creamos columnas nuevas y calculamos resúmenes.

# 4. `datasets`: bases de datos de ejemplo

La librería `datasets` viene incluida en R. Contiene bases de datos listas para practicar, como `mtcars`, `iris`, `airquality`, `faithful` y otras.

Esto permite aprender funciones de R sin tener que cargar archivos externos al inicio del curso.

## Ejemplo

```{r}
data(mtcars)
head(mtcars)
```

La base `mtcars` contiene información de diferentes modelos de autos, como peso, consumo, cilindros y potencia.


> `datasets` nos da bases de datos de práctica. Esto es útil porque nos permite aprender funciones de R sin depender todavía de archivos externos.

# Resumen de las librerías

| Librería | ¿Para qué sirve? | Ejemplo de uso |
|---|---|---|
| `ggplot2` | Crear gráficos estadísticos | Gráficos de dispersión, barras, histogramas |
| `magrittr` | Conectar pasos mediante pipes | `%>%`, `%$%` |
| `dplyr` | Manipular y resumir datos | Filtrar, seleccionar, agrupar, resumir |
| `datasets` | Usar bases de datos de ejemplo | `mtcars`, `iris`, `airquality` |

