---
title: "Análisis de Riesgo de Infarto Cardíaco"
author:
  - "Kevin Campuzano"
  - "Luis Ugarte"
  - "Isaias Bajaña"
  - "Manuel Pluas"
date: "`r Sys.Date()`"
output:
  html_document:
    toc: true
    toc_float: true
    theme: flatly
    highlight: tango
---

```{r setup, include=FALSE}
knitr::opts_chunk$set(echo = TRUE, warning = FALSE, message = FALSE)
knitr::opts_knit$set(root.dir = normalizePath(dirname(knitr::current_input())))
```

```{r librerias}
library(ggplot2)
library(psych)
library(corrplot)
library(lmtest)
library(car)
library(cluster)
library(MASS)
```

---

# 1. Carga y limpieza de datos

```{r carga}
df <- read.csv("Heart_Attack_Analysis_&_Prediction_Dataset/heart.csv")
str(df)
dim(df)
```

## 1.1 Verificación de valores nulos y duplicados

```{r limpieza-nulos}
sum(is.na(df))
sum(duplicated(df))
```

No tenemos filas nulas. Tenemos una fila duplicada.

La talasemia (`thall`) solo puede aceptar valores entre 1 y 3; verificamos si hay ceros, que podrían indicar datos nulos.

```{r limpieza-thall}
table(df$thall)
```

Existen dos ceros, los cuales pueden ser datos nulos.

```{r limpieza-aplicar}
# Quitar duplicados
df <- df[!duplicated(df), ]

# Tratar los ceros de thall como NA
df$thall[df$thall == 0] <- NA

# Convertir variables categóricas a factor
df$sex    <- factor(df$sex)
df$cp     <- factor(df$cp)
df$fbs    <- factor(df$fbs)
df$restecg <- factor(df$restecg)
df$exng   <- factor(df$exng)
df$slp    <- factor(df$slp)
df$thall  <- factor(df$thall)
df$output <- factor(df$output)

summary(df)
```

Con los NA en `thall` tenemos dos alternativas: eliminarlos o imputar con la moda. Al ser solo 2 observaciones, optamos por eliminarlas.

```{r limpieza-na}
df <- df[!is.na(df$thall), ]
```

---

# 2. Exploración inicial

```{r exploracion-summary}
summary(df)
```

Podemos describir las variables como:

- La **edad** va de 29 a 77 años, con promedio de 54.
- El **sexo** predominante es el masculino (≈68.33% de la muestra).
- Existen 4 **tipos de dolor de pecho** (`cp`); el tipo 0 (angina típica) es el más frecuente.
- La **presión arterial** (`trtbps`) va de 94 a 200, con promedio de 131 mmHg.
- El **colesterol** va de 126 a 564 mg/dl, con promedio de 246 mg/dl.
- La **glucosa en ayunas** (`fbs`) indica si el paciente tenía glucosa > 120 mg/dl; el 85.33% no la tenía elevada.
- En el **electrocardiograma** (`restecg`): 48.67% normal, 50% con anomalía, 1.33% con hipertrofia ventricular izquierda.
- La **frecuencia cardíaca máxima** (`thalachh`) va de 71 a 202 lpm, con media de 149.
- El 67.33% no presentó **angina inducida por ejercicio** (`exng`).

---

# 3. Distribución de variables cuantitativas

## 3.1 Histogramas

```{r hist-age}
ggplot(df, aes(x = age)) +
  geom_histogram(bins = 20, fill = "steelblue", color = "white") +
  labs(title = "Distribución de la edad",
       x = "Edad (años)", y = "Frecuencia") +
  theme_minimal()
```

La mayor cantidad de pacientes tiene alrededor de 57 años; parece una variable con distribución aproximadamente normal.

```{r hist-chol}
ggplot(df, aes(x = chol)) +
  geom_histogram(bins = 20, fill = "steelblue", color = "white") +
  labs(title = "Distribución del colesterol",
       x = "Colesterol", y = "Frecuencia") +
  theme_minimal()
```

La mayoría de personas tenían un colesterol menor a 250 mg/dl. Se observa un posible outlier con valor muy elevado. La variable está sesgada a la derecha.

```{r hist-thalachh}
ggplot(df, aes(x = thalachh)) +
  geom_histogram(bins = 20, fill = "steelblue", color = "white") +
  labs(title = "Distribución de la frecuencia cardíaca máxima",
       x = "Frecuencia cardíaca (lpm)", y = "Frecuencia") +
  theme_minimal()
```

La mayor parte de los pacientes tenía una frecuencia cardíaca entre 160 y 170 lpm. Esta variable está sesgada a la izquierda.

```{r hist-oldpeak}
ggplot(df, aes(x = oldpeak)) +
  geom_histogram(bins = 20, fill = "steelblue", color = "white") +
  labs(title = "Distribución de la depresión del segmento ST",
       x = "Depresión del segmento ST", y = "Frecuencia") +
  theme_minimal()
```

La depresión del segmento ST está claramente sesgada a la derecha y presenta posibles outliers.

## 3.2 Boxplots

```{r boxplots-outliers}
library(patchwork)

p1 <- ggplot(df, aes(y = chol)) +
  geom_boxplot(fill = "skyblue") +
  labs(title = "Colesterol", y = "mg/dl") +
  theme_minimal()

p2 <- ggplot(df, aes(y = trtbps)) +
  geom_boxplot(fill = "skyblue") +
  labs(title = "Presión arterial", y = "mm Hg") +
  theme_minimal()

p3 <- ggplot(df, aes(y = oldpeak)) +
  geom_boxplot(fill = "skyblue") +
  labs(title = "Depresión del segmento ST", y = "mm") +
  theme_minimal()

p1 + p2 + p3 +
  plot_annotation(title = "Boxplots de variables cuantitativas con outliers")
```

Los tres boxplots confirman la presencia de outliers en colesterol, presión arterial y depresión del segmento ST.

## 3.3 Variables cuantitativas vs. riesgo de infarto (`output`)

```{r boxplots-output}
q1 <- ggplot(df, aes(x = output, y = thalachh, fill = output)) +
  geom_boxplot() +
  labs(title = "FC máxima", x = "Output", y = "lpm") +
  theme_minimal() + theme(legend.position = "none")

q2 <- ggplot(df, aes(x = output, y = age, fill = output)) +
  geom_boxplot() +
  labs(title = "Edad", x = "Output", y = "Años") +
  theme_minimal() + theme(legend.position = "none")

q3 <- ggplot(df, aes(x = output, y = oldpeak, fill = output)) +
  geom_boxplot() +
  labs(title = "Depresión del segmento ST", x = "Output", y = "mm") +
  theme_minimal() + theme(legend.position = "none")

q1 + q2 + q3 +
  plot_annotation(title = "Variables cuantitativas según riesgo de infarto (0 = menor riesgo, 1 = mayor riesgo)")
```

Quienes tienen mayor riesgo de infarto presentan una frecuencia cardíaca máxima promedio más alta y tienden a ser más jóvenes (entre 45 y 58 años), aunque las edades se solapan bastante. Con gran diferencia, quienes tienen menor depresión del segmento ST presentan mayor riesgo de infarto.

---

# 4. Análisis de correlación

```{r correlacion}
cuanti <- c("age", "trtbps", "chol", "thalachh", "oldpeak", "caa")
mat_cor <- cor(df[cuanti])
round(mat_cor, 2)

corrplot(mat_cor, method = "color", type = "upper",
         addCoef.col = "black", tl.col = "black",
         title = "Matriz de correlación de variables cuantitativas",
         mar = c(0, 0, 1, 0))
```

Las correlaciones más relevantes son:

- **Edad – FC máxima** (−0.40): a mayor edad, menor frecuencia cardíaca máxima.
- **Depresión ST – FC máxima** (−0.35): relación negativa moderada.
- **Edad – número de vasos (caa)** (+0.30): relación positiva moderada.

No existen correlaciones muy altas que indiquen multicolinealidad, lo cual es favorable para la regresión.

---

# 5. Estructuras latentes: Análisis de Componentes Principales (PCA)

Para realizar el PCA estandarizamos las variables, evitando que aquellas con valores grandes dominen los componentes.

```{r pca}
pca <- prcomp(df[cuanti], scale. = TRUE)
summary(pca)
```

Los primeros dos componentes explican solo el 51.69% de la varianza. Para alcanzar el 79% es necesario llegar al cuarto componente, lo que indica que cada variable aporta información relativamente propia y el PCA no permite reducir mucho la dimensionalidad.

## 5.1 Gráfico de sedimentación

```{r scree-plot}
var_exp <- pca$sdev^2 / sum(pca$sdev^2)
plot(var_exp, type = "b", pch = 19,
     xlab = "Componente", ylab = "Proporción de varianza explicada",
     main = "Gráfico de sedimentación")
```

```{r autovalores}
pca$sdev^2
```

El análisis del codo y el criterio de Kaiser (eigen-value > 1) coinciden en seleccionar los **primeros dos componentes**.

## 5.2 Interpretación de cargas

```{r cargas-pca}
round(pca$rotation[, 1:2], 3)
```

- **PC1** (salud cardiovascular): dominado por edad (−0.526), depresión ST (−0.435) y número de vasos (−0.413) con carga negativa, y FC máxima (+0.468) con carga positiva. Un valor negativo indica un perfil de deterioro (mayor edad, más depresión ST, más vasos afectados, menor FC).
- **PC2** (perfil metabólico-presión): dominado por colesterol (−0.696), presión arterial en reposo (−0.474) y FC máxima (−0.424).

La variable de frecuencia cardíaca máxima es compartida entre ambos componentes.

```{r biplot}
biplot(pca, scale = 0, cex = 0.6, main = "Biplot: PC1 vs PC2")
```

---

# 6. Regresión: ¿Qué factores clínicos explican la FC máxima?

## 6.1 Regresión lineal simple

```{r rls}
modelo_fc_age <- lm(thalachh ~ age, data = df)
summary(modelo_fc_age)
```

El coeficiente de `age` es negativo y significativo al 5%: por cada año adicional, la FC máxima disminuye en aprox. 1 lpm. La edad sola explica el **16%** de la variabilidad de la FC máxima (R² = 0.158).

## 6.2 Regresión lineal múltiple

```{r rlm-completo}
mod_multiple <- lm(thalachh ~ age + trtbps + chol + oldpeak + caa + exng + cp,
                   data = df)
summary(mod_multiple)
```

Este modelo explica el **34.24%** de la FC máxima (R² ajustado). Las variables significativas al 95% son: edad, depresión del segmento ST, angina inducida por ejercicio y tipos de dolor de pecho. Reducimos el modelo a estas variables.

```{r rlm-reducido}
mod_multiple <- lm(thalachh ~ age + oldpeak + exng + cp, data = df)
summary(mod_multiple)
```

El R² ajustado disminuye solo ligeramente (de 0.3424 a 0.3312), confirmando que las variables eliminadas apenas aportaban al modelo.

## 6.3 Diagnóstico de supuestos

```{r diagnostico}
par(mfrow = c(2, 2))
plot(mod_multiple)
par(mfrow = c(1, 1))
```

Los gráficos sugieren varianza constante en los errores (homocedasticidad) y cierto alejamiento de la normalidad en las colas.

**Prueba de Breusch-Pagan (homocedasticidad):**

```{r bptest}
bptest(mod_multiple)
```

p-value = 0.1033: no rechazamos H₀ → los residuos tienen varianza constante.

**Prueba de Shapiro-Wilk (normalidad):**

```{r shapiro}
shapiro.test(residuals(mod_multiple))
```

p-value < 0.05: rechazamos la normalidad de los residuos. Sin embargo, con ~300 observaciones, el Teorema del Límite Central hace que la inferencia sobre los coeficientes sea robusta a desviaciones leves de normalidad.

**VIF (multicolinealidad):**

```{r vif}
vif(mod_multiple)
```

VIF bajo en todas las variables: no existe multicolinealidad.

**Durbin-Watson (autocorrelación):**

```{r dwtest}
dwtest(mod_multiple)
```

Al tratarse de pacientes independientes sin orden temporal, la autocorrelación no es un supuesto crítico en este modelo.

---

# 7. Métodos de clasificación: Regresión Logística

## 7.1 Partición train / test (70/30)

```{r particion}
set.seed(27278)
n <- nrow(df)
indices <- sample(1:n, size = 0.7 * n)
train <- df[indices, ]
test  <- df[-indices, ]

dim(train)  # 210 observaciones
dim(test)   # 90 observaciones
```

## 7.2 Modelo logístico

```{r reg-logistica}
mod_log <- glm(output ~ age + sex + cp + thalachh + exng + oldpeak + caa,
               data = train, family = binomial)
summary(mod_log)
```

Las variables que explican el modelo son: sexo, tipos de dolor de pecho, angina inducida por ejercicio, depresión del segmento ST y número de vasos sanguíneos.

## 7.3 Interpretación de Odds Ratios

```{r odds}
exp(coef(mod_log))
exp(cbind(OR = coef(mod_log), confint(mod_log)))
```

- **Edad (0.96):** por cada año adicional, el riesgo disminuye un 4%.
- **Sexo masculino (0.32):** ser hombre disminuye la probabilidad de mayor riesgo en ≈69%.
- **Tipos de dolor de pecho:** aumentan las probabilidades de riesgo de manera importante.
- **FC máxima (1.02):** por cada lpm adicional, el riesgo aumenta un 1.9%.
- **Angina por ejercicio:** tenerla disminuye el riesgo en ≈67%.
- **Depresión ST (0.58):** por cada unidad extra, la probabilidad de mayor riesgo disminuye en ≈42%.
- **Vasos sanguíneos (caa):** por cada vaso adicional visible, el riesgo disminuye en ≈44%.

## 7.4 Matriz de confusión

```{r matriz-confusion}
prob <- predict(mod_log, newdata = test, type = "response")
pred <- ifelse(prob > 0.5, 1, 0)
pred <- factor(pred, levels = c(0, 1))

matriz_confusion <- table(Predicho = pred, Real = test$output)
matriz_confusion
```

```{r metricas}
exactitud    <- (29 + 46) / 90
sensibilidad <- 46 / 50
especificidad <- 29 / 40

cat("Exactitud:    ", round(exactitud * 100, 2), "%\n")
cat("Sensibilidad: ", round(sensibilidad * 100, 2), "%\n")
cat("Especificidad:", round(especificidad * 100, 2), "%\n")
```

El modelo tuvo un **83.33% de exactitud**. De los pacientes con mayor riesgo, se detectó el **92% (sensibilidad)**. De los pacientes con menor riesgo, se clasificó correctamente el **72.5% (especificidad)**.

---

# 8. Modelo no supervisado: K-Means Clustering

```{r kmeans-prep}
datos_esc <- scale(df[cuanti])
```

## 8.1 Método del codo

```{r codo}
set.seed(8282)
wss <- sapply(1:10, function(k) {
  kmeans(datos_esc, centers = k, nstart = 10)$tot.withinss
})

plot(1:10, wss, type = "b", pch = 19,
     xlab = "Número de grupos (k)",
     ylab = "Suma de cuadrados intra-grupo (WSS)",
     main = "Método del codo")
```

El método del codo sugiere k = 2, aunque no es completamente claro. Se valida con la silueta.

## 8.2 Método de la silueta

```{r silhouette}
sil <- sapply(2:10, function(k) {
  km <- kmeans(datos_esc, centers = k, nstart = 10)
  mean(silhouette(km$cluster, dist(datos_esc))[, 3])
})

plot(2:10, sil, type = "b", pch = 19,
     xlab = "Número de grupos (k)",
     ylab = "Silueta promedio",
     main = "Método de la silueta")
```

El valor más alto de silueta se obtiene con **k = 2**, confirmando la elección.

## 8.3 Resultado del clustering

```{r kmeans-resultado}
km <- kmeans(datos_esc, centers = 2, nstart = 25)
table(Cluster = km$cluster, Output = df$output)
```

```{r kmeans-aciertos}
aciertos <- (123 + 101) / 300
cat("Aciertos del clustering:", round(aciertos * 100, 2), "%\n")
```

- **Cluster 1:** ≈77% son de riesgo (output = 1).
- **Cluster 2:** ≈72% son sanos (output = 0).

El K-Means con k = 2 coincide en un **74.67%** con el riesgo real, sin utilizar la variable `output`. Esto confirma que las variables cuantitativas capturan buena parte de la estructura del riesgo cardíaco. El ≈25% de desacuerdo sugiere que las variables categóricas (`cp`, `thall`) aportan información adicional que el clúster no recoge.

---

# 9. Modelos de conteo: variable `caa`

`caa` representa el número de vasos sanguíneos principales visibles por fluoroscopía. Toma valores enteros de 0 a 4, por lo que es una variable de conteo real.

```{r caa-distribucion}
table(df$caa)
barplot(table(df$caa),
        main = "Distribución del número de vasos (caa)",
        xlab = "Número de vasos", ylab = "Frecuencia")
```

```{r caa-media-varianza}
cat("Media:   ", mean(df$caa), "\n")
cat("Varianza:", var(df$caa), "\n")
```

La varianza es considerablemente mayor que la media, lo que indica **sobredispersión** y sugiere que el modelo Poisson puede no ser el más adecuado.

## 9.1 Modelo Poisson

```{r poisson}
modelo_poisson <- glm(caa ~ age + sex + oldpeak + output,
                      data = df, family = poisson)
summary(modelo_poisson)
```

Las variables significativas son **edad** y **output**.

**Parámetro de razón de dispersión:**

```{r dispersion}
deviance(modelo_poisson) / df.residual(modelo_poisson)
```

El parámetro > 1 confirma sobredispersión, aunque débil.

## 9.2 Modelo Binomial Negativa

```{r binomial-negativa}
modelo_binomial_negativa <- glm.nb(caa ~ age + sex + oldpeak + output, data = df)
summary(modelo_binomial_negativa)
```

Las variables significativas son las mismas que en Poisson (`age` y `output`), lo que muestra consistencia. El theta relativamente alto (≈9) indica poca sobredispersión extra.

## 9.3 Comparación de modelos

```{r aic-comparacion}
AIC(modelo_poisson, modelo_binomial_negativa)
```

El modelo Poisson tiene un AIC ligeramente menor al de la Binomial Negativa, por lo que ajusta marginalmente mejor. Dado que la sobredispersión era débil, este resultado es coherente.

## 9.4 Interpretación de IRR (Incidence Rate Ratios)

```{r irr}
exp(coef(modelo_poisson))
exp(cbind(IRR = coef(modelo_poisson), confint(modelo_poisson)))
```

Solo `age` y `output` resultaron significativos:

- **Age (1.04):** por cada año adicional, se esperan un **4% más** de vasos sanguíneos visibles.
- **Output (0.36):** quienes tienen mayor riesgo de infarto presentan aproximadamente un **64% menos** de vasos sanguíneos visibles por fluoroscopía.
